【裁判字號】    97,上,174
【裁判日期】    970930
【裁判案由】    侵權行為損害賠償
【裁判全文】
臺灣高等法院民事判決                   97年度上字第174號
上  訴  人  丑○○
訴訟代理人  黃斐旻律師
被 上 訴人  庚○○
            戊○○
            甲○○
            丁○○
            乙○○
            丙○○
            子○○
            壬○○
            辛○○
            癸○○
            己○○○
共      同
訴訟代理人  黃正淮律師
上列當事人間請求侵權行為損害賠償事件，上訴人對於中華民國
96年12月11日台灣台北地方法院96年度訴字第416號第一審判決
，提起上訴，本院於97年9月2日言詞辯論終結，判決如下：
    主  文
上訴駁回。
第二審訴訟費用由上訴人負擔。
    事實及理由
一、被上訴人主張：
  (一)上訴人於民國（下同）86年間向訴外人黃淑貞買受黃淑貞所
    有信託登記在訴外人黃于芳名下坐落臺北市○○區○○段6
    小段135地號計面積962平方公尺，應有部分10/320之土地（
    下稱系爭土地），及其地上門牌號碼臺北市○○路235巷35
    號1樓之房屋、其上臺北市○○區○○段6小段53建號計面積
    377.89平方公尺，應有部分10/320之建物（下稱系爭建物）
    ，而成為松江之星華廈（下稱系爭大廈）之區分所有權人，
    並提供系爭土地及系爭建物予其經營之大阪根食品有限公司
    作為餐廳（下稱大阪根日本料理餐廳）使用。詎上訴人竟為
    擴充大阪根日本料理餐廳使用面積，意圖為大阪根日本料理
    餐廳不法之利益（起訴狀誤載為自己不法之利益），於92年
    4月間，擅自僱工於屬全體區分所有權人共有坐落臺北市中
    山區○○○段第612之26地號（嗣該地號名稱變更為臺北市
    中山區○○段○○段第135地號）土地上如附圖所示D部分（
    通道）、E部分（廁所）之法定空地上搭建磚造圍牆，佔為
    己用，經臺北市政府工務局於94年4月17日派員前往拆除後
    ，又再度加蓋固定之加鎖鐵門及金屬隔板並重新修築圍牆，
    且將該處地面全數墊高30公分、鋪設地板如附圖所示A、B部
    分，並阻斷逃生通道，形成獨立密閉空間專供上訴人及大阪
    根日本料理餐廳營業使用，復於附圖所示C部分以固定式之
    專屬花臺阻擋汽車停放、進出以供己使用，足生損害於系爭
    大廈全體區分所有權人之利益。為此請求上訴人賠償並就二
    處大樓公有土地上所有建物拆除，回復成空地原狀，並返還
    其所竊佔之土地。
  (二)又上訴人自92年4月設置上開地上物占用系爭土地至今，其
    無權占有系爭土地，對於占用期間有相當於租金之不當得利
    ，伊等依法自得主張。上訴人占用之系爭土地，自92年4月
    佔用至94年9月30日止，上訴人對伊等各有不當得利新台幣
    （下同）30,867元。且自96年10月起迄其回復原狀將土地返
    還伊等及其他共有人全體為止，每月應給付伊等各582.4元
    。
  (三)建商當初售屋予各區分所有權人時，買賣契約書上載明買方
    及其相關係人在任何情形均不得以任何方式佔用法定保留空
    地，上訴人前手亦遵守上開約定，詎上訴人竟為違反約定之
    作為，自有侵害其他共有人權益。上訴人占有系爭土地未經
    管理委員會同意，且管理委員會無權代替共有人全體為同意
    。如附圖所示D部分及E部分亦屬系爭大廈全體區分所有權人
    所共有之法定空地，上訴人違反公寓大廈管理條例第9條第1
    項、第2項規定，將如附圖所示D、E部分及C部分圍住與外界
    隔絕，構成其餐廳專用之廁所及通道，置於自己實力支配之
    下，並排除其他區分所有權人之使用，不法侵害其他區分共
    有權人之權益。
  (四)伊等訴請賠償，乃依每人之應有部分比例受償，獲償者並非
    其他共有人全體，且上訴人佔用之地段商業繁榮，地價匪低
    ，況上訴人佔用系爭空地作為餐廳廚房及廁所使用，等同擴
    大其內部營業空間，其經濟價值及所受利益至高，與一般住
    家不同。
  (五)爰依民法第821條、第767條、第179條、第184條第1項前段
    、第213條之規定，訴請：(1)上訴人應給付被上訴人每人各
    30,867元，及自96年10月1日起，至其回復原狀止，每月給
    付被上訴人各582.4元。(2)上訴人應將如附圖（原判決誤繕
    為附圖一）所示A部分（花圃）面積1.94平方公尺及B部分（
    鐵架）面積1.55平方公尺、C部分（廚房）面積31.64平方公
    尺、E部分（廁所）面積1.04平方公尺拆除淨空，並將A、B
    、C、D（通道，面積4.17平方公尺）、E部分土地返還予被
    上訴人及其他共有人全體。(3)願供擔保，請准宣告假執行。
    原審判命上訴人應將坐落台北市○○區○○段6小段第135地
    號如附圖所示A部分面積1.94平方公尺、B部分面積1.55平方
    公尺、C部分面積31.64平方公尺、E部分面積1.04平方公尺
    拆除淨空，並將如附圖所示A、B、C、D（通道，面積4.17平
    方公尺）、E部分土地返還予被上訴人及其他共有人全體。
    上訴人並應給付被上訴人各18,775元，及自96年10月1日起
    至返還土地之日止，按月給付被上訴人各378元。並駁回被
    上訴人其餘之訴。上訴人就其敗訴部分聲明不服，提起上訴
    。被上訴人則於本院聲明：上訴駁回（被上訴人就其敗訴部
    分，則未據聲明不服，已告確定）。
二、上訴人則以：
  (一)松江之星華廈管理委員會確實召開區分所有權人會議，將伊
    使用系爭土地列為主要議案，加以討論、表決，足證伊使用
    系爭土地經松江之星華廈之區分所有權人會議決議通過，並
    非無權占用。
  (二)系爭大廈一樓法定空間存有得由一樓區分所有權人占有使用
    之分管契約，伊於86年遷入前，即設有障礙物以對外界區隔
    ，此乃大樓住戶間默示之共識，而伊所設置之花台（即如附
    圖A部分）並未超過原先障礙物之面積，並未抵觸該大樓住
    戶間默示共識，並非無權占有。
  (三)伊為松江之星華廈區分所有權人之一，本得按其應有部分使
    用收益系爭土地，被上訴人逕以「占有使用之全部面積」計
    算伊應負之損害金額，即不合理。又伊占有使用系爭法定空
    地，僅作為花圃、鐵架、廚房、通道及廁所使用，花圃為美
    化環境之用，其他共有人均享其利，其餘鐵架、廚房、通道
    及廁所等項經濟利用價值及所受利益甚低，自不得與一般租
    屋使用之利用價值相比，況台北市市有土地出租僅以土地申
    報地價年息百分之五計收租金，原審判決以申報地價年息百
    分之六計算賠償金額，仍屬過高，顯失公平。並於本院聲明
    ：(1)原判決不利於伊之部分廢棄。(2)上開廢棄部分，被上訴
    人在第一審之訴及假執行之聲請均駁回。
三、兩造不爭執之事項：
  (一)上訴人於86年間向黃淑貞買受黃淑貞所有信託登記在訴外人
    黃于芳名下之系爭土地及系爭建物，而成為系爭大廈之區分
    所有權人，並提供系爭土地及系爭建物予其經營之大阪根日
    本料理餐廳作為餐廳使用。
  (二)如附圖所示A、B、C、D、E部分之土地為共有之法定空地（
    下稱系爭法定空地）。
  (三)上訴人現占有使用系爭法定空地。
  (四)上訴人因占用系爭如附圖所示A、B、C部分之土地，經被上
    訴人提起刑事告訴，於93年間因竊佔罪嫌經台灣台北地方法
    院檢察署（下稱台北地檢署）提起公訴，經原法院刑事庭判
    處上訴人有期徒刑5月，如易科罰金，以銀元300元即新台幣
    900元折算1日，嗣上訴人提起上訴，經本院刑事庭以96年度
    上易字第68號刑事判決駁回上訴確定在案。
四、被上訴人又主張：系爭法定空地為全體區分所有權人所共有
    ，上訴人無權占用，伊等自得請求上訴人拆除其上之地上物
    並返還土地予全體共有人，暨返還相當於租金之不當得利等
    語。惟此為上訴人所否認，並以前揭情詞置辯，是本件所應
    審究者厥為：(一)上訴人對系爭法定空地有無合法之使用權源
    ？(二)被上訴人得否請求上訴人返還不當得利或給付損害賠償
    ？若為肯定，其數額若干，始為合理？茲分別論述如下：
  (一)上訴人對系爭法定空地有無合法之使用權源？
    1.上訴人抗辯：系爭大廈一樓法定空間存有得由一樓區分所
      有權人占有使用之分管契約，系爭房屋係伊於86年間向前
      手黃淑貞購買，黃淑貞自76年間即已在該址經營上欣服裝
      股份有限公司（下稱上欣公司），並占用系爭土地作為倉
      庫，堆置貨品，嗣上欣公司遷離，黃淑貞將系爭建物出租
      予宏順洗衣店，宏順洗衣店仍佔用系爭土地，晾曬衣物；
      伊於購屋時詢問黃淑貞系爭土地使用權源問題，黃淑貞告
      知得合法使用，並於買賣契約註明不動產標示「包括現況
      以及所有附屬建物在內」等語。被上訴人則否認系爭土地
      有由一樓區分所有權人占用使用之分管契約。經查：依上
      訴人所提出之土地房屋買賣契約書影本（見原審卷第28頁
      至第31頁），其中關於買賣不動產標示部分，係記載「房
      屋：臺北市○○路235巷35號建號38地面層，104.88平方
      公尺，共同使用53建號，包括現況以及所有附屬建物在內
      。土地：臺北市○○區○○段6小段135地號，面積：962
      平方公尺。持分10/320」（見原審卷第31頁）。又黃淑貞
      於台北地檢署93年度偵字第19296號（下稱北檢93偵19296
      號）竊佔案件中曾證稱：「我在81年經營童裝，公司因經
      營問題，故將產權信託登記在她（黃于芳）名下，之後是
      用黃于芳之名義賣予丑○○。…（問：提示附圖一，乙的
      部分是作何使用？）我在86年將屋賣給被告（即上訴人）
      ，當時乙、丁外面是停機車、腳踏車之停車棚，都是空地
      ，我都沒有去動它。（問：當時買受該房屋時是否有停車
      棚？）有買時我在作童裝生意，那邊鐵皮屋本來就有，我
      有放一些本來不重要之東西」（見北檢93偵19296號卷第
      85頁、86頁）「（問：乙的部分，該處有鐵皮屋？）我使
      用時上面是破破爛爛的。（問：當時其他人可否進入鐵皮
      屋？）可以。（問：鐵皮屋是你一人使用抑或大樓其他住
      戶也可共同使用？）我未上鎖，其他住戶亦可使用。」（
      見北檢93偵19296號卷第213頁）等語，又黃淑貞於原法院
      94年度易字第1545號竊佔案件中亦證述：「我記得我是使
      用最右邊的空地。我分不清楚是甲跟乙的關係（指北檢93
      偵19296號卷第26頁附圖）。因為我現在不曉得現在劃分
      的地方為何，如果這間跟隔壁棟大樓隔間的話，我使用的
      部分應該是乙的部分。…（問：乙的部分有無用圍牆圍住
      ？）我賣給他的時候，我沒有印象有無圍牆，因為時間很
      久，我不常過去。洗衣店也沒有圍起來。（問：你在使用
      乙的部分，如果同棟住戶的人要停機車，你會否反對？）
      我不會反對，可以停放機車。（問：大家都可以使用？）
      是的」等語（見原法院94年度易字第1545號刑事卷第227
      頁、第228頁），是依證人黃淑貞之證言觀之，並不能證
      明系爭土地存有經共有人約定由一樓所有權人占有使用之
      分管協議，且上訴人因占用系爭如附圖所示A、B、C部分
      之土地，涉有竊佔罪嫌，業經本院刑事庭以96年度上易字
      第68號刑事判決判處罪刑確定在案，為兩造所不爭執，並
      經本院調閱96年度上易字第68號刑事案卷查明屬實，此外
      ，上訴人復未能提出其他證據證明系爭土地有得由一樓區
      分所有權人占有使用之分管契約，上訴人此部分之抗辯，
      並無可取。
    2.上訴人又抗辯：伊使用系爭法定空地係經松江之星華廈之
      區分所有權人會議決議通過，並非無權占有等語，固據提
      出高天益之委任同意書為證（見本院卷第38頁至41頁）。
      然此亦為被上訴人所否認。經查，證人高天益（原為共同
      原告，嗣於96年10月29日具狀撤回起訴，上訴人於96年11
      月27日同意撤回）雖於原審證稱：「被告（即上訴人）92
      年整修時有向管委會報備，改成佔用部分多繳交管理費，
      經討論後同意以每月2,200元，我記得有作成書面紀錄」
      （見原審卷第87頁），惟高天益於本院96年度上易字第68
      號竊佔案件亦曾到庭證述上開情節（見本96年度上易字第
      68號卷第72頁、第73頁），但高天益於該案並未曾提出所
      言會議紀錄或繳費收據為憑。甚而高天益於該案經檢察官
      反詰問後證稱：會議紀錄有送給住戶簽名，有簽的話，一
      定有過半數的住戶簽名，此次會議紀錄沒有拿給全體住戶
      簽名確認等情在卷（見同前卷第73頁），且證人即系爭大
      廈管理委員會92年之主委林方珠於原審到庭否認有此會議
      紀錄，並陳明該案件住戶林建廷提議，然為大多數住戶所
      不同意（見原審卷第87頁背面）。而被上訴人庚○○亦於
      原審陳稱：係林建廷提議如被告（即上訴人）欲修改的話
      ，需提出修繕圖，經討論後再修改。如果有同意的話，管
      理委員會會提出書面由大家簽名，該林建廷所提2,200元
      之方案沒有結論等語（見原審卷第87頁背面），上訴人亦
      當庭自陳：原先是同意被告（即上訴人）使用，後來才說
      要提出裝潢的修繕圖，設計公司認為他們的智慧財產權，
      所以沒有提出（見原審卷第87頁背面），本院參照上情，
      認上訴人雖有上開報備及交付每月2,200元管理費用之提
      議，然並未為管理委員會或住戶大會所決議通過，是高天
      益上開陳述，尚難為上訴人有利之認定。
    3.上訴人又抗辯：本件業已罹於時效云云。惟按已登記不動
      產所有人之回復請求權，無民法第125條消滅時效規定之
      適用（大法官會議釋字第107號解釋參照）。查，被上訴
      人請求上訴人返還土地部分，係基於民法第767條規定之
      所有物返還請求權，該部分土地係屬已登記之不動產，依
      前開規定，自無消滅時效規定之適用。上訴人就返還土地
      部分抗辯已罹於時效云云，尚無可取。至被上訴人其餘請
      求部分。被上訴人於上訴人為時效抗辯後，就此部分則依
      民法第197條第2項規定，追加不當得利返還請求權，則被
      上訴人此部分請求縱已罹於時效，仍得依不當得利返還請
      求權之規定請求。此部分顯未逾不當得利規定之時效，則
      上訴人此部分抗辯，亦委無可取。
    4.上訴人因竊佔被上訴人及其他共有人共有如附圖所示A、B
      、C部分土地一節，業經本院刑事庭以96年度上易字第68
      號刑事判決判處罪刑確定，已詳如前述，且上訴人確有佔
      用如附圖所示D、E部分共有土地，亦為其所自承（見原審
      卷第247頁），而上訴人就系爭法定空地亦不能證明有分
      管契約，或經區分所有權人會議決議同意使用，則被上訴
      人依民法第767條規定，請求上訴人就系爭土地如附圖所
      示A部分（花圃）面積1.94平方公尺、B部分（鐵架）面積
      1.55平方公尺、C部分（廚房）面積31.64平方公尺、E部
      分（廁所）面積1.04平方公尺拆除淨空，並將A、B、C、D
      （通道，面積4.17平方公尺）、E部分土地返還予被上訴
      人及其他共有人全體，自屬有據，應予准許。
  (二)被上訴人得否請求上訴人返還不當得利或給付損害賠償？若
    為肯定，其數額若干，始為合理？
    1.按「無法律上之原因而受利益，致他人受損害者，應返還
      其利益。雖有法律上之原因，而其後已不存在者，亦同。
      」、「不當得利之受領人，依其利益之性質或其他情形不
      能返還者，應償還其價額。」，民法第179條、第181條但
      書分別定有明文。又無權占有他人土地、房屋，可能獲得
      相當於租金之利益，為社會通常之觀念。本件上訴人無權
      占有系爭法定空地，而消極減免其應支付使用該法定空地
      之代價，即受有利益，並因而致被上訴人占有使用系爭法
      定空地之權益受有損害，被上訴人依不當得利法律關係，
      請求上訴人返還自94年4月起迄今所受不當得利，自屬有
      據。而上訴人無權占有所受利益，因依其性質已為不能返
      還，是依據上開規定，即應償還其價額。又被上訴人基於
      不當得利、損害賠償之法律關係為同一請求，本院既認被
      上訴人返還不當得利之請求為有理由，自毋庸再就損害賠
      償部分予以審酌，附此敘明。
    2.末按城市地方房屋之租金，以不超過土地及其建築物申報
      總價額年息百分之十為限，土地法第97條第1項定有明文
      。而土地法第97條規定之土地價額，係指法定地價而言，
      為土地法施行法第25條所明定；又土地法第148條規定，
      土地所有權人依土地法所申報之地價為法定地價。經查系
      爭土地坐落臺北市○○路235巷，為兩造及其他共有人共
      有之法定空地，原係供大廈住戶自由停放機車及腳踏車之
      用。上訴人將之佔用後，供其餐廳作為花圃、廚房之用；
      又附近有台北大學、大同高中等學校，並位於松江路與建
      國北路、錦州街與民生東路間之巷弄，交通堪稱便利等情
      ，業經本院調取刑事案卷，並有被上訴人所提出之附近商
      業、學校及交通相關圖說影本（見原審卷第163頁，惟其
      上所載捷運站出口部分，應非現已通行路段之場站）。本
      院審酌系爭土地坐落之位置、工商業繁榮之程度，上訴人
      利用系爭土地之經濟價值及所受利益等項，併依土地法第
      97條規定，認應按年息百分之六計算上開相當於租金之不
      當得利，應為允當。上訴人再抗辯：台北市市有土地出租
      僅以土地申報地價年息百分之五計收租金，以年息百分之
      六計算，仍屬過高等語。惟政府出租土地咸兼具政策考量
      ，所定之租金計算方式，並不能拘束法院，尚難據此即認
      按申報地價年息百分之六計算不當得利有過高之情，上訴
      人此部分之抗辯，亦委無足採。本件上訴人所佔用如附圖
      所示A、B、C、D、E部分之面積計為40.34平方公尺，其所
      坐落之89年7月起土地公告地價為每平方公尺69,300元，
      96年1月起公告地價為每平方公尺74,900元，有上訴人所
      提出之該地號公告現值及公告地價表可佐（見原審卷第
      181頁、第182頁）。依平均地權條例第16條之規定，所有
      權人未於公告期間申報地價者，以公告地價80%為其申報
      地價，依此計算89年7月申報地價為每平方公尺55,440元
      ；96年1月申報地價為每平方公尺59,920元。而被上訴人
      就系爭土地之應有部分為10/320，則上訴人自92年5月1日
      起至95年12月31日計44個月，占有上開土地不當得利金額
      為492,019元（40.34X55,440X6%X44/12=492,019，元以下
      四捨五入，下同）；自96年1月1日起至96年9月30日止得
      請求不當得利金額為108,773元（40.34X59,920X6%X9/12=
      108,773），合計為600,792元。被上訴人每人就系爭土地
      之應有部分為10/320，則每人得請求之金額為18,775元（
      600,792X10/320=18,775）。又自96年10月1日以後至上訴
      人返還土地之日止，每人得每月得請求之金額各為378元
      （40.34X59,920X6%X1/12X10/320=378）。
五、綜上所述，被上訴人主張：系爭法定空地為全體區分所有權
    人所共有，上訴人無權占用，為可採。上訴人抗辯：伊占有
    使用系爭法定空地有合法權源，為不可採。從而，被上訴人
    依民法第821條、第767條、第179條，請求上訴人就系爭土
    地如附圖所示A部分面積1.94平方公尺、B部分面積1.55平方
    公尺、C部分面積31.64平方公尺、E部分面積1.04平方公尺
    拆除淨空，並將如附圖所示A、B、C、D（通道，面積4.17平
    方公尺）、E部分土地返還予被上訴人及其他共有人全體，
    並請求上訴人給付被上訴人各18,775元，及自96年10月1日
    起至返還土地之日止，按月給付被上訴人各378元，為有理
    由，應予准許。是則原審判命上訴人返還土地並如數給付相
    當於租金之利益，並依兩造之聲請，以供擔保為條件，為准
    、免假執行之宣告，於法並無不合。上訴意旨指摘原判決不
    當，求予廢棄改判，為無理由，應予駁回。
六、本件事證已臻明確，兩造其餘陳述及攻擊防禦方法，經審酌
    後核與判決結果不生影響，不再一一論述，附此敘明。
據上論結，本件上訴為無理由，依民事訴訟法第449條第1項、第
78條，判決如主文。
中    華    民    國    97    年    9     月    30    日
                    民事第十三庭
                        審判長法  官  黃騰耀
                              法  官  楊絮雲
                              法  官  周舒雁
正本係照原本作成。
如不服本判決，應於收受送達後20日內向本院提出上訴書狀，其
未表明上訴理由者，應於提出上訴後20日內向本院補提理由書狀
（均須按他造當事人之人數附繕本）上訴時應提出委任律師或具
有律師資格之人之委任狀；委任有律師資格者，另應附具律師資
格證書及釋明委任人與受任人有民事訴訟法第466條之1第1項但
書或第2項（詳附註）所定關係之釋明文書影本。
中    華    民    國    97    年    10    月    1     日
                              書記官  李明昇
附註：
民事訴訟法第466條之1（第1項、第2項）：
對於第二審判決上訴，上訴人應委任律師為訴訟代理人。但上訴
人或其他法定代理人具有律師資格者，不在此限。
上訴人之配偶、三親等內之血親、二親等內之姻親，或上訴人為
法人、中央或地方機關時，其所屬專任人員具有律師資格並經法
院認為適當者，亦得為第三審訴訟代理人。


司法院資訊處製作；財團法人民間司法改革基金會備份。
